臺灣高雄地方法院民事判決　九十二年度簡上字第二○○號
　　上　訴　人　甲○○
　　訴訟代理人　蔡鴻杰律師
　　被上訴人　　乙○○
　　訴訟代理人　陳水聰律師
當事人間請求確認本票債權關係不存在事件，上訴人對於民國九十二年三月十二日本
院高雄簡易庭九十年度雄簡字第二八五四號第一審判決提起上訴，本院於民國九十三
年五月二十一日言詞辯論終結，判決如下：
    主      文
上訴駁回。
第二審訴訟費用由上訴人負擔。
    事實及理由
一、被上訴人起訴主張：上訴人雖執有伊所簽發，面額為新台幣（下同）七百萬元，
    票據號碼０二五五六八號，未填載到期日之本票一張（下稱系爭本票），惟兩造
    間無債權債務關係存在，玆上訴人已持該本票聲請鈞院裁定准予強制執行，為此
    ，提起本訴訴請確認系爭本票債權不存在。
二、上訴人則以：被上訴人陸續向伊借貸三百四十五萬元，因伊未收取利息，故要求
    被上訴人簽發面額為上開借款金額二倍之系爭本票供為借款之擔保，且伊尚執有
    被上訴人所簽發，以高新銀行右昌分行為付款人，如附表所示之支票八紙，面額
    共計一百四十萬元，該八紙支票均係由被上訴人之夫蕭正隆背書轉讓予伊，因該
    等支票均未獲兌現，被上訴人復交付系爭本票供為借款清償之擔保，足見，兩造
    間確有借貸關係存在，且就支票形式觀之，兩造並非票據之直接前後手，被上訴
    人亦不得主張原因關係之抗辯，本件為舉證之方便，爰主張兩造間至少有上開一
    百四十萬元債權關係存在等語，資為抗辯。
三、原審判決確認系爭本票就超過二十萬元部分之債權關係不存在，並駁回被上訴人
    其餘請求，上訴人對其敗訴部分為一部上訴（即六百八十萬元中之一百四十萬元
    部分），其餘敗訴部分（五百四十萬元部分），並未上訴；被上訴人對其敗訴部
    分（二十萬元），亦未上訴，均已經確定。兩造於本院之聲明：
  (一)上訴人方面：(1)原判決關於確認系爭本票債權一百四十萬元不存在之不利於上訴
                  人部分廢棄。
                (2)右廢棄部分，被上訴人在第一審之訴駁回。
  (二)被上訴人方面：請求駁回上訴。
四、兩造不爭執之事項：
  (一)上訴人於九十年八月二十八日持系爭本票向本院聲請裁定准予強制執行，並經本
    院以九十年度票字第一六五四二號裁定准許確定。
  (二)上訴人執有被上訴人所簽發，以高新銀行右昌分行為付款人，如附表所示之支票
    八紙，均經被上訴人之夫蕭正隆背書，面額共計一百四十萬元。
  (三)上訴人執有被上訴人之夫蕭正隆所簽發，發票日為八十八年四月一日，未填載到
    期日，票據號碼為０二五五六九號，面額七百萬元之本票一紙，經蕭正隆訴請確
    認該本票債權不存在，原審判決蕭正隆勝訴，上訴人並未提起上訴，已經確定。
五、被上訴人以兩造間並無債權債務關係為由，訴請確認系爭本票債權關係不存在，
    上訴人則以前揭情詞置辯，是本件上訴所應審酌之主要爭點為：兩造間有無與附
    表所示支票面額同額之一百四十萬元借款關係存在？玆將本院判斷析述如下：
六、按票據為無因證券，票據債權人就其取得票據之原因，固不負證明之責任，惟執
    票人主張票據係發票人向其借款而簽發交付，以為清償方法，發票人復抗辯未收
    受借款，消費借貸並未成立，則執票人就借款已交付之事實，應負舉證責任。次
    按消費借貸為要物契約，因金錢或其他代替物之交付而生效力（參見八十九年五
    月五日民法債編修正施行前之民法第四百七十五條）。又支票為文義證券及無因
    證券，支票上權利係依支票文義而發生，與其基礎之原因關係各自獨立，支票上
    權利之行使，不以其原因關係存在為前提，尚難因執有支票，即得證明其所主張
    之原因關係為存在。且票據債務人，以自己與執票人間所存抗辯之事由對抗執票
    人，仍非法所不許，此觀票據法第十條之規定即可明瞭。最高法院九十一年度台
    簡抗字第四六號、九十年度台上字第八號判決及二十七年滬上字第九七號判例意
    旨可資參照。
七、經查，本件被上訴人起訴主張兩造間並無系爭本票之原因債權債務關係存在，上
    訴人則抗辯系爭本票及支票係被上訴人向伊借款而簽發交付，供為借款之擔保，
    然為被上訴人所否認，則依前揭舉證責任分配之原則，上訴人自應就其已交付借
    款予被上訴人之事實負舉證之責。且依兩造陳述有關系爭本票、支票簽發、交付
    之過程，足見，兩造間為系爭本票、支票之直接前後手。而系爭支票外觀上雖經
    蕭正隆背書，惟該背書係於被上訴人簽發支票後，應上訴人之要求而為，被上訴
    人並無轉讓票據予蕭正隆之意思，亦據被上訴人於本院陳述明確（見九十二年八
    月十九日準備程序筆錄第三頁），而上訴人亦未為反對之表示，是益見系爭支票
    係上訴人直接自被上訴人處受讓，蕭正隆並不具中間轉手之地位。從而，依前開
    說明，被上訴人自得以自己與上訴人間所存之抗辯事由對抗上訴人，是上訴人辯
    稱兩造並非直接前後手，被上訴人不得持票據原因關係抗辯，即無可取。
八、又上訴人固稱伊尚執有被上訴人所簽發之系爭支票八紙，亦足以證明兩造間確有
    一百四十萬元之借貸關係存在，然揆諸前開說明，票據關係與原因關係乃各自獨
    立之法律關係，尚難因上訴人執有支票，既謂兩造間之借貸原因關係存在。準此
    ，上訴人辯稱伊執有系爭支票足證伊已交付借款云云，亦無可取。
九、再者，上訴人對於被上訴人向伊借款之金額，及借款方式，歷經原審及本院，屢
    次陳述不一，先稱：「原告（被上訴人）夫妻分別向其借貸，共積欠七百萬元」
    （原審卷第二二頁），繼稱：「借原告（被上訴人）的七百萬元都是現金，借她
    只有票，其他的證據沒有辦法提出」（原審卷第五九頁）、「七百萬元是借給乙
    ○○（被上訴人），蕭正隆是保證人」（原審卷第九四頁）、「實際上原告二人
    欠款總金額合計沒有七百萬元」、「實際欠款金額待回去查帳，但乙○○說所有
    的債務她要負責，所以總計欠我五百多萬元」、「原告只有欠我一筆五百多萬元
    」（原審卷第二四三、二四七頁），嗣於本院準備程序改稱：伊借給被上訴人三
    百四十五萬元，從八十七年十月份到八十八年三月陸續以現金交付被上訴人本人
    或她先生」（本院九十二年九月十六日準備程序筆錄第二頁），綜合上開上訴人
    所為之陳述足見，上訴人主張被上訴人向其借款之金額，高達數百萬元，金額非
    小，然其對於被上訴人究竟如何借款及借款金額等攸關於借貸關係存在與否之重
    要情節，始終反覆不一，前後所供之借款金額差距，出入甚大，顯有違常情，是
    其主張兩造間有一百四十萬元借貸關係存在，洵非無疑，自難遽信。
十、至上訴人雖提出其所有及其妹婿戴志聰、母親王蔡碧蓮及妹妹王麗惇等人之存摺
    明細（原審卷第七四頁以下），欲證明有交付借款予被上訴人之事實，然均為被
    上訴人所否認，且上開帳戶之交易或往來明細表至多僅能證明八十七年四月間起
    至八十八年三月間止，上訴人、戴志聰、王蔡碧蓮及王麗惇等人分別自上開帳戶
    提領一萬元至四十五萬元不等多筆現金之情事，顯不足以證明上訴人確有將該等
    現金如數交付被上訴人之事實。況系爭本票、支票之票載發票日，與上訴人、戴
    志聰、王蔡碧蓮及王麗惇等人提領各筆現金之時點，全不相符，亦有違民間借款
    同時或先簽發票據供為借款擔保之常情。且上訴人所指被上訴人所簽發供伊擔保
    債權之系爭支票、本票，面額各計為一百四十萬元、七百萬元，亦與上開上訴人
    所供稱交付被上訴人之借款金額約三百四十五萬元，相去甚遠，是由上訴人所提
    出之此部分帳戶明細顯不足證明上訴人已交付相當於系爭支票票面金額之借款予
    被上訴人之事實。
十一、綜上所述，上訴人所舉之證據，均不足證明其有交付借款一百四十萬元予被上
      訴人之事實，足見，系爭本票並無該一百四十萬元之借貸原因關係存在，則被
      上訴人主張該部分本票債權存在，洵屬無據。被上訴人求為確認系爭本票該部
      分債權關係不存在，自屬有據。原審就此部分為上訴人敗訴之判決，核無違誤
      ，上訴人指摘原判決不當，求予廢棄改判，為無理由，應予駁回。
十二、本件事證已臻明確，兩造其餘主張、陳述及所提之證據，經審酌後認對本判決
      結果不生影響，爰不一一論述，附此敘明。
十三、據上論結，本件上訴為無理由，依民事訴訟法第四百三十六條之一第三項、第
      四百四十九條第一項、第七十八條，判決如主文。
中　　　華　　　民　　　國　　九十三　　年　　　六　　　月　　  四　    日
                                      臺灣高雄地方法院民事第一庭
~B審判長法官　甯  馨
~B法　　　官　蔡川富
~B法　　　官　蘇姿月
正本係照原本作成。
本判決不得上訴。
中　　　華　　　民　　　國　　九十三　　年　　　六　　　月　　  四　    日
~B法院書記官　歐文政
附表：
 ┌──┬────┬──────┬────────┐
 │編號│發票日  │票據號碼    │面　額（新台幣）│
 ├──┼────┼──────┼────────┤
 │一  │88.2.10 │ks0000000   │十五萬元        │
 ├──┼────┼──────┼────────┤
 │二  │88.2.10 │ks0000000   │十五萬元        │
 ├──┼────┼──────┼────────┤
 │三  │88.2.10 │ks0000000   │二十萬元        │
 ├──┼────┼──────┼────────┤
 │四  │88.2.11 │ks0000000   │二十萬元        │
 ├──┼────┼──────┼────────┤
 │五  │88.2.18 │ks0000000   │二十萬元        │
 ├──┼────┼──────┼────────┤
 │六  │88.2.18 │ks0000000   │二十萬元        │
 ├──┼────┼──────┼────────┤
 │七  │88.2.16 │ks0000000   │十萬元          │
 ├──┼────┼──────┼────────┤
 │八  │88.2.20 │ks0000000   │二十萬元        │
 └──┴────┴──────┴────────┘
